臺灣臺北地方法院民事裁定
110年度消債更字第249號
聲  請  人  
即債務人    李妍菲（原名：李佩嘉）    


代  理  人  陳鴻儀律師(法扶律師)
上列當事人因消費者債務清理事件聲請更生，本院裁定如下：
    主  文
債務人李妍菲自中華民國一百一十年十一月三十日下午四時起
開始更生程序。
命司法事務官進行本件更生程序。
    理  由
一、按債務人不能清償債務或有不能清償之虞，且無擔保或無優
    先權之債務總額未逾新臺幣（下同） 1,200萬元者，於法院
    裁定開始清算程序或宣告破產前，得向法院聲請更生。債務
    人對於金融機構負債務者，在聲請更生或清算前，應向最大
    債權金融機構請求協商債務清償方案，或向其住、居所地之
    法院或鄉、鎮、市、區調解委員會聲請債務清理之調解；協
    商或調解成立者，債務人不得聲請更生或清算，但因不可歸
    責於己之事由，致履行有困難者，不在此限。消費者債務清
    理條例（下稱消債條例）第 3條、第42條第1項、第151條第
    1項、第7項分別定有明文。而所謂「不可歸責於己之事由」
    ，係指金融機構所定之協商條件過苛，致債務人於清償協商
    金額後，即無法維持其基本生活，或債務人於履行協商條件
    期間，因非自願性失業、工作能力減損、減薪或其他非於協
    商成立時所能預期之事由，而致收入減少，或因扶養人數增
    加、債務人或其家人傷病或其他非於協商成立時所能預期之
    事由，而致支出增加等情事；所謂「履行有困難」，係指以
    債務人之收入扣除自己及依法應受其扶養者所必要生活費用
    之數額後，仍不足以清償協商條件所定之數額，始足當之，
    以衡平債權人及債務人間之權益，並符合憲法第15條所定保
    障人民生存權之意旨。又法院開始更生程序之裁定，應載明
    其年、月、日、時，並即時發生效力；法院裁定開始更生或
    清算程序後，得命司法事務官進行更生或清算程序，必要時
    得選任律師、會計師或其他適當之自然人或法人一人為監督
    人或管理。消債條例第45條第1項、第16條第1項亦分別定有
    明文。
二、本件債務人主張：其積欠多家金融機構債務共計新臺幣（下
　　同） 668,877元，因無力清償，前曾於民國108年8月與最大
    債權銀行台新國際商業銀行股份有限公司（下稱台新銀行）
    達成債務協商，嗣後因工作收入減少，致無法繼續清償，實
    有不可歸責於己之事由，致履行債務有重大困難，且其顯有
    不能清償之情形，爰依法聲請更生等語。
三、經查：
  ㈠債務人符合消債條例第151 條第7 項但書「因不可歸責於己
    之事由，致履行顯有重大困難」之規定：
  ⒈債務人前於108年8月16日與最大債權銀行台新銀行達成債務
    協商，約定自108年9月10日起，分150期、年利率3％、每月
    償還5,667元之還款方案，惟於 110年9月後未再履約繳款而
    毀諾，債務人共還款11期62,337元等情，有台新銀行陳報狀
    、前置協商機制協議書、債務人陳報狀附卷可稽（見本院卷
    第39至51頁）。而債務人與債權人成立協商或調解後，即應
    依誠信原則履行，故應限制於債務人因不可歸責於己之事由
    ，致履行有困難時，始得聲請更生或清算，俾債務人盡力履
    行協商或調解方案，避免任意毀諾，是本件債務人向本院聲
    請更生，自須審究其是否有「不可歸責於己事由致履行有困
    難」之情事。
  ⒉又債務人於毀諾後即聲請更生，故以債務人主張聲請時之每
    月收入及生活必要支出計算其毀諾時之每月收入及支出，是
    債務人主張現任職於費加洛造型髮藝店擔任美髮學徒，每月
    薪資約22,478元，有在職薪資證明、薪俸袋、勞工保險被保
    險人投保資料表附卷（見本院卷第57至59頁、北司消債調卷
    第47至54頁），勘予採信。又債務人主張目前每月生活必要
    支出項目為每月膳食費7,800元、房屋租金6,700元、水電費
    1,500元、手機通信費 400元、機車養護費942元（每月機油
    200元、油費 600元、每三個月換齒輪油 50元、每年更換輪
    胎1,500元）、台新銀行債務協商款5,667元、牙齒矯治費2,
    854元（自 107年10月迄今共68,500元，平均每月2,854元，
    計算式：68,500÷24= 2,854，小數點以下四捨五入）、美髮
    業勞健保費2,455元（每3月繳納7,365元，平均每月2,455元
    ，計算式：7,365÷3=2,455）、超好心殘廢保險費年繳22,07
    8元、寵物狗之飼料及醫藥費965元等情，業據其提出房屋租
    賃契約書、台灣之星電信費繳費證明、加油站電子發票、遠
    雄人壽保費送金單、艾米寵物電子發票、廣慈動物醫院醫療
    費、傑出顎齒列矯正紀錄、台北市理髮美容業職業工會收據
    附卷為憑（見本院卷第 61至65、85至103頁）。而債務人既
    欲以更生程序清理其債務，當盡力清償，而非維持過去之慣
    常生活，故不得由債務人任意主張其基本生活費用之數額，
    而欲藉更生之程序逃避及減免應清償之債務，是就水電費部
    分，本院審酌水電費約 700元即可滿足一般人生活需求，故
    其每月水電費應酌減為 700元，逾此部分應予剔除。就膳食
    費部分，經審酌債務人負債之現況，基於社會經濟活動之互
    賴及誠信，該日常生活所需費用，自應節制開支，不得有超
    越一般人最低生活標準之享受，否則反失衡平，是以每月膳
    食費應酌減為 7,000元。其中債務協商款、超好心殘廢保險
    費為商業保險、寵物狗之飼料及醫藥費部分，因此費用非屬
    於消債條例施行細則第21條之1第1項所定之必要支出，應予
    剔除。是債務人於毀諾時，每月必要生活費用應為21,051元
    （計算式：膳食費7,000元+房屋租金6,700元+水電費700元+
　　手機通信費400元+機車養護費942元+牙齒矯治費2,854元+美
    髮業勞健保費2,455元=21,051元），將其每月收入22,478元
    於扣除上開每月必要生活費用後，僅餘1,427元（計算式：2
    2,478-21,051=1,427），難以履行協商金額 5,667元，故足
    認債務人履行該協商顯有困難，且有不可歸責之事由。
  ㈡債務人就其所負債務已有不能清償之虞之情形，而得依消債
    條例所定更生程序，清理其債務：
  ⒈債務人主張聲請更生時同任職費加洛造型髮藝店，每月薪資
    約22,478元，有在職薪資證明附卷可佐（見本院卷第57至59
    頁），勘予採信。另債務人每月必要支出同上揭毀諾時之數
    額，故本院認應以債務人每月必要生活費用為21,051元計算
　　。
  ⒉準此，債務人每月生活必要支出為21,051元，而債務人目前
    每月收入22,478元扣除生活必要支出後，雖餘 1,427元，惟
    據債務人之財團法人金融聯合徵信中心查詢當事人綜合信用
    報告回覆書及債權人陳報狀所載（見北司消債調卷第 27、1
    27、131、133、147 頁），債務人積欠債權人台新國際商業
    銀行股份有限公司、台北富邦商業銀行股份有限公司、元大
    商業銀行股份有限公司、中國信託商業銀行股份有限公司、
    玉山商業銀行股份有限公司等債務達 683,354元，倘以其每
    月所餘 267元清償債務，尚須39年多始得清償完畢（計算式
    ：683,354÷1,427÷12≒39.9），遑論前開債務仍須另行累計
    每月高額之利息及違約金，債務人每月得用以償還債務之數
    額顯然更低，尚待支付之債務總額應屬更高，其還款年限顯
    然更長，實有違消債條例協助債務人重建更生之立法本意。
    此外，債務人陳報其名下除郵局存款 2,605元、國泰銀行存
    款 2元、中國信託銀行存款395元、元大銀行證券存款3,173
    元、元大銀行存款0元、合作金庫銀行存款1,687元、元大銀
    行外匯存款0元、台新銀行存款105元、遠雄人壽保單（保單
    號碼：0000000000）、普通重型機車一輛(車號：000-000 )
    外，無其他財產，有中華郵政客戶歷史交易清單、國泰世華
    銀行對帳單、中國信託銀行存款交易明細、元大銀行證券存
    摺、元大銀行存摺、合作金庫銀行存摺、元大銀行外匯存摺
    、台新銀行存摺、保險業通報作業資訊系統資料查詢結果表
    、全國財產稅總歸戶財產查詢清單、遠雄人壽保單、機車行
    車執照在卷可稽（見北司消債調卷第17、46頁、本院卷第67
    至73、83至85、123至157頁）。是本院審酌債務人之財產、
    信用、勞力及生活費用支出等狀況，堪認債務人客觀上經濟
    狀況已有不能清償債務之虞，而有藉助更生制度調整其與債
    權人間之權利義務關係而重建其經濟生活之必要。
四、綜上所述，債務人係一般消費者，其對已屆清償期之債務有
    不能清償之虞，且其無擔保或無優先權之債務未逾 1,200萬
    元，復未經法院裁定開始清算程序或宣告破產，又查無消債
    條例第6 條第3 項、第8 條或第46條各款所定駁回更生聲請
    之事由存在，則債務人聲請本件更生，即屬有據，爰裁定如
    主文，並命司法事務官進行本件更生程序。
五、至債務人於更生程序開始後，應另提出足以為債權人會議可
    決或經法院認為公允之更生方案以供採擇，俾免更生程序進
    行至依消債條例第61條規定應行清算之程度；而司法事務官
    於進行本件更生程序、協助債務人提出更生方案時，應依債
    務人之薪資變化、社會常情及現實環境衡量債務人之償債能
    力，並酌留其生活上應變所需費用，進而協助債務人擬定允
    當之更生方案，始符消債條例重建債務人經濟生活之立法目
    的，附此敘明。
六、依消債條例第11條第1項、第16條第1項、第45條，裁定如主
    文。
中　　華　　民　　國　　110 　年　　11　　月　　30　　日
                  民事第二庭    法  官  林禎瑩
以上正本係照原本作成。　　　　　　　　　
本裁定不得抗告。
本裁定已於110年11月30日下午4時公告。
中　　華　　民　　國　　110 　年　　11　　月　　30　　日
                                 書記官  鄭玉佩